---
title: "Įskaitinių eismo įvykių Lietuvos keliuose analizė"
author: "Kornelijus Samsonas, Linas Šyvis"
date: "30 September 2016"
output: 
  pdf_document: 
    latex_engine: xelatex
---


```{r}
library(readxl)
raw<-read_excel('duom2015.xls')
rawdata<-read_excel('tidy2015.xls')
agreguoti <- read_excel("agreguoti2009-2015.xls")
head(raw)
head(rawdata)
head(agreguoti)
```

Tikrinsime hipoteze ar Vilniaus mieste eismo ivykiu kaltininkai dazniau yra Vyrai nei moterys.

H0= V sk. = 

```{r}
Vilniusm <- rawdata[rawdata[,1] == "Vilniaus m. sav.",]
Kaunasm <- rawdata[rawdata[,1] == "Kauno m. sav.",]
Siauliaim <- rawdata[rawdata[,1] == "siauliu m. sav.",]
Klaipedam <- rawdata[rawdata[,1] == "Klaipedos m. sav.",]
Panevezysm <- rawdata[rawdata[,1] == "Panevezio m. sav.",]

```


### Kaltininku procentas miestuose (Vyrai/Moterys)

Kaltininku procentas Vilniaus mieste.

```{r}
vyruskV<-sum(na.omit(as.numeric(Vilniusm[,19]=="Vyras")))
moteruskV<-sum(na.omit(as.numeric(Vilniusm[,19]=="Moteris")))
visoV<-(vyruskV+moteruskV)
vyruprocV=vyruskV/visoV*100
moteruprocV=moteruskV/visoV*100
```

Kaltininku procentas Kauno mieste.

```{r}
vyruskK<-sum(na.omit(as.numeric(Kaunasm[,19]=="Vyras")))
moteruskK<-sum(na.omit(as.numeric(Kaunasm[,19]=="Moteris")))
visoK<-(vyruskK+moteruskK)
vyruprocK=vyruskK/visoK*100
moteruprocK=moteruskK/visoK*100
```

Kaltininku procentas Siauliu mieste.

```{r}
vyruskS<-sum(na.omit(as.numeric(Siauliaim[,19]=="Vyras")))
moteruskS<-sum(na.omit(as.numeric(Siauliaim[,19]=="Moteris")))
visoS<-(vyruskS+moteruskS)
vyruprocS=vyruskS/visoS*100
moteruprocS=moteruskS/visoS*100
```


Kaltininku procentas Klaipedos mieste.

```{r}
vyruskKl<-sum(na.omit(as.numeric(Klaipedam[,19]=="Vyras")))
moteruskKl<-sum(na.omit(as.numeric(Klaipedam[,19]=="Moteris")))
visoKl<-(vyruskKl+moteruskKl)
vyruprocKl=vyruskKl/visoKl*100
moteruprocKl=moteruskKl/visoKl*100
```

Kaltininku procentas Panevezio mieste.

```{r}
vyruskP<-sum(na.omit(as.numeric(Panevezysm[,19]=="Vyras")))
moteruskP<-sum(na.omit(as.numeric(Panevezysm[,19]=="Moteris")))
visoP<-(vyruskP+moteruskP)
vyruprocP=vyruskP/visoP*100
moteruprocP=moteruskP/visoP*100
```



Tikrinsime hipoteze ar Vilniaus mieste eismo ivykiu kaltininkai dazniau yra Vyrai nei moterys.

```{r}
Vilniusm <- rawdata[rawdata[,1] == "Vilniaus m. sav.",]
sum(Vilniusm[,"Lytis"]=="Vyras")
```

Nukentejusiu santykis su dalyviu sk
```{r}
nukenteje <- (rawdata[,5] + rawdata[,6])/rawdata[,4]
data <- cbind(rawdata, nukenteje)
```

Nukentejusiu ratio
```{r}
a <- ts(agreguoti[agreguoti[,3] == "Lietuvos Respublika", 4], start=c(2009,1),  frequency = 12)
plot(a)
b <- ts(agreguoti[agreguoti[,3] == "Vilniaus m. sav.", 4], start=c(2009,1), frequency = 12)
plot(b,type="o")
```


Palyginti zuvusiu/suzeistu menesinius vidurkius tarp laikotarpiu ir vietu.
Ar skiriasi ivykiu skaicius nakti ir diena?

