---
title: "Task 3 Moneta"
author: "Kornelijus Samsonas"
output: html_document
---

* **Užduotis:** Tarkime metama moneta. Jeigu iškrenta herbas, tai laimite $12$ EUR. Jeigu skaičius, tai pralošiate $10$ EUR. Bus žaidžiama $n$ kartų ir gauti rezultatai sumuojami. Kokia tikimybė jums turėti teigiamą balansą po $n$ kartų? Kokis išlošių pasikliautiniai $95%$ intervalai. Ištirkite tikimybes su skirtingais $n$, pvz. $n={1,2,5,10,20,100}$. Kaip atrodo balanso tankis? Kai $n=100$.

* Sugeneruojame funkciją, kuri skaičiuoja po n monetos metimų gauta laimėjimą.
```{r}
metimas<-function(n){sum(sample(c(-10,12),size=n,replace=TRUE))}
```

* Skaičiuosime tikimybes, kad laimėjimas bus teigiamas dydis išmetus monetą n kartų ir pakartojus ekspermentą 1000 kartų.
```{r}
n=c(1,2,5,10,20,100) 
sapply(n, function(ni) mean(replicate(1000,metimas(ni))>0)) #išspausdinamas bendras tikimybių vektorius.
```

* Pasikliautinieji 95% intervalai duotiems n. Atlikus 1000 ekspermentų.
```{r}
sapply(n, function(mi) quantile(replicate(1000,metimas(mi)),probs=c(0.025,0.975))) 
#išspausdinama bendra pasikliautiniu intervalų matrica.
```

* Tankis metant monetą 100 kartų ir ekspermentą pakartojus 1000 kartų.

```{r, echo=FALSE}
plot(density(replicate(1000, metimas(100))), xlab="Reiksmes", ylab="Tankis", main="Tankis",lwd="3",col="2")
```

