---
title: "Task 10.2"
author: "Kornelijus Samsonas"
output: html_document
---

* **Užduotis:**  For this exercise, use the monthly Australian short-term overseas visitors data, May 1985–April 2005. (Data set: visitors.)
(A) Make a time plot of your data and describe the main features of the series.
(B) Forecast the next two years using Holt-Winters’ multiplicative method.
(C) Why is multiplicative seasonality necessary here?
(D) Experiment with making the trend exponential and/or damped.
(E) Compare the RMSE of the one-step forecasts from the various methods. Which do you prefer?
(F) Check that the residuals from the best model look like white noise.

```{r,message=FALSE}
library(fpp)
data<-visitors
```

* **A:** Make a time plot of your data and describe the main features of the series.

```{r}
tsdisplay(data, plot.type="scatter")
```

Iš grafiko aiškiai matomas sezoniškumas, jį taip pat matome iš ACF grafike esančio bangavimo. Augimo trendas. Matoma tiesinė priklausomybė tarp kintamojo ir pirmojo jo vėlinio.

* **B:** Forecast the next two years using Holt-Winters’ multiplicative method.

```{r}

fit1 <- hw(data, h=24, seasonal="multiplicative")

plot(fit1)
```

Prognozė labai panaši į duomenis. 

* **C:** Why is multiplicative seasonality necessary here?

Multiplykativus sezonas reikalingas dėl to, kad duomenyse einant laikui didėja skirtumai tarp sezonų (svyravimai auga). T.y. didėjant reikšmėms didėja svyravimai.

* **D:** Experiment with making the trend exponential and/or damped.

```{r}
fit2 <- hw(data, h=24, seasonal="multiplicative", damped=TRUE)
plot(fit2)
```

Atliekant "damped" glodinimu pagrįsta prognozę ji ilgainiui netenka augimo trendo. 
Naudojant "exponential" glodinimu pagrįsta prognozę ji niekuo nesiskiria nuo pradinės. 
Sujugus "exponential" ir "damped" glodinimu pagrįsta prognozę ji tiesiog netinka augimo trendo.
Galima padaryti išvada , kad "exponential" glodinimu pagrįsta prognozė nieko naudingo mums nepateikia.

* **E:** Compare the RMSE of the one-step forecasts from the various methods. Which do you prefer?

```{r}
accuracy(fit1)
accuracy(fit2)
```

Matome, kad fit2 prognozės RMSE yra mažesnis todėl galime teigti, kad ši prognozė tikslesnė. 

* **F:** Check that the residuals from the best model look like white noise.

```{r}
Acf(fit2$res)
```

Pagal grafiką galima teigti, kad tai panašu į baltajį triukšmą nes keli stulpeliai yra nežymiai išlindę iš rekomenduojamos melyna punktyrine linija pažymėtos zonos.

```{r}
Box.test(fit2$res, fitdf=0, type="Lj")
```

Pagal box test manome, kad baltasis triukšmas yra nes p-value > 0.05.
