---
title: "Task 13"
author: "Kornelijus Samsonas"
output: html_document
---

* **1 Užduotis:** For the following series, find an appropriate Box-Cox transformation and order of differencing in order to obtain stationary data.
(A) usnetelec
(B) usgdp
(C) mcopper
(D) enplanements 
(E) visitors


```{r,message=FALSE}
library(fpp)
```


* **A:**  usnetelec

```{r}
lemda1<-BoxCox.lambda(usnetelec) #transformacijos lambda
n1<-ndiffs(usnetelec) # diferenciavimo eilė
plot(usnetelec) # originalūs duomenys.
plot(BoxCox(diff(usnetelec,differences = n1),lambda = lemda1),col=2) #panaudota boxcox tranformacija ir diferenciavimas
```

* **B:**  usgdp

```{r}
lemda2<-BoxCox.lambda(usgdp) #transformacijos lambda
n2<-ndiffs(usgdp) # diferenciavimo eilė
plot(usgdp) # originalūs duomenys.
plot(BoxCox(diff(usgdp,differences = n2),lambda = lemda2),col=3) #panaudota boxcox tranformacija ir diferenciavimas
```

* **C:**  mcopper

```{r}
lemda3<-BoxCox.lambda(mcopper) #transformacijos lambda
n3<-ndiffs(mcopper) # diferenciavimo eilė
plot(mcopper) # originalūs duomenys.
plot(BoxCox(diff(mcopper,differences = n3),lambda = lemda3),col=4) #panaudota boxcox tranformacija ir diferenciavimas
```

* **D:**  enplanements

```{r}
lemda4<-BoxCox.lambda(enplanements) #transformacijos lambda
n4<-ndiffs(enplanements) # diferenciavimo eilė
plot(enplanements) # originalūs duomenys.
plot(BoxCox(diff(enplanements,differences = n4),lambda = -lemda4),col=5) #panaudota boxcox tranformacija ir diferenciavimas ???KAIP DEL MINUSOO???
```

* **E:** visitors

```{r}
lemda5<-BoxCox.lambda(visitors) #transformacijos lambda
n5<-ndiffs(visitors) # diferenciavimo eilė
plot(visitors) # originalūs duomenys.
plot(BoxCox(diff(visitors,differences = n5),lambda = lemda5),col=6) #panaudota boxcox tranformacija ir diferenciavimas
```

* **Išvados:** Box-cox transformacija ir difernciavimas duomenis padaro stacionarius. Taip pat pritaikius Box-cox transformaciją ir difernciavimą duomenyse stebimas pokytis, o ne bendras duomenų kitimas laike.

_____________
* **2 Užduotis:** Why is a Box-Cox transformation unhelpful for the cangas data?

```{r}
lemda6<-BoxCox.lambda(cangas) #transformacijos lambda
n6<-ndiffs(cangas) # diferenciavimo eilė
plot(cangas) # originalūs duomenys.
plot(BoxCox(cangas,lambda = lemda6),col=7) #panaudota boxcox tranformacija ir diferenciavimas
```

_____________

* **3 Užduotis:** Download the data at http://robjhyndman.com/data/retail.xls. Choose one of the series and find an appropriate Box-Cox transformation and order of differencing in order to obtain stationary data.
