---
output:
  pdf_document:
    latex_engine: xelatex
  html_document: default
---
\begin{titlepage}

\centerline{\bf \large Vilniaus Universitetas}
\bigskip
\centerline{\large \textbf{Matematikos ir informatikos fakultetas}}
\bigskip
\centerline{\large \textbf{Ekonometrinės analizės katedra}}

\vskip 150pt
\centerline{\bf \Large \textbf{Kursinis darbas}}
\vskip 50pt
\begin{center}
    {\bf \LARGE Įskaitinių eismo įvykių Lietuvos keliuose analizė}
\end{center}

\vskip 150pt
\centerline{\Large \textbf{Atliko: Linas Šyvis ir Kornelijus Samsonas}}
\vskip 30pt
\centerline{\Large \textbf{Vadovas: prof. Vydas Čekanavičius}}
\vskip 120pt
\centerline{\large \textbf{VILNIUS 2016}}
%\newpage
\end{titlepage}

\textwidth 6.5in
\textheight 9.00in

\renewcommand{\contentsname}{Turinys}
\tableofcontents
\thispagestyle{empty}
\newpage

\begin{center}
\section{Santrauka}
\end{center}

Darbe nagrinėjami 2003-2015 metais registruoti įskaitiniai eismo įvykiai Lietuvos keliuose. Duomenyse pastebimi egzistuojantys ryškūs eismo įvykių skirtumai didžiuosiuose Lietuvos miestuose bei stipri fliuktuacija skirtingais laikotarpiais. Nagrinėjant duomenis įvairiais skerspjūviais gauti rezultatai atskleidžia įvairias priežąstis, dėl kurių atsiranda šie skirtumai. Darbo tikslas yra parodyti, kad Vilniaus vairuotojai vairuoja geriau, nei kitų miestų vairuotojai ir sudaryti regresiją, kuri leis geriau suprasti, kaip ekonominiai, socialiniai ir politiniai veiksniai veikia įskaitinių eismo įvykių skaičių Lietuvoje.


\section{Įvadas}


```{r, message=F, warning=F, echo=F}
library(fpp)
library(dplyr)
```



```{r, message=F, echo=F}
rawdata <- read.csv2("2003-2015.csv", header = T)
gyventojai <- read.csv2("gyventojai.csv", header = T, skip = 1)
kor <- read.csv2("koreliacijos.csv", header = T)
```



```{r, tidy = T, message=F, echo=F}
miestai <- c("Kauno m. sav.", "Klaipedos m. sav.","Panevezio m. sav.", "Siauliu m. sav.", "Vilniaus m. sav.")
data <- subset(rawdata, Vieta %in% miestai)
```


```{r, tidy = T, message=F, echo=F}
Amzius <- as.numeric(format(Sys.Date(), format="%Y")) - as.numeric(format(as.Date(data$Gimimo_data, format="%Y"), format = "%Y"))
data <- cbind(data, Amzius)
```


```{r, message=F, echo=F}
#sum(is.na(data$Stazas))
#sum(is.na(data$Amzius))
#cor(data$Amzius, data$Stazas, use = "pairwise.complete.obs")
```


```{r, tidy = T, message=F, echo=F}
data[data[, "Blaivumas"] %in% c("Apsvaiges nuo narkotiniu, psichotropiniu ar kitu psichika veikianciu medziagu", "Atsisake buti patikrintas", "Neblaivus"), "Blaivumas"] <- "Neblaivus"
data$Blaivumas <- factor(data$Blaivumas)
#table(data$Blaivumas)
```


```{r, message=F, echo=F}
data[data[, "Meteorologines_salygos"] == "Lijundra", "Meteorologines_salygos"] <- "Lietus"
data[data[, "Meteorologines_salygos"] == "Puga", "Meteorologines_salygos"] <- "Sniegas, krusa"
data$Meteorologines_salygos <- factor(data$Meteorologines_salygos)
#table(data$Meteorologines_salygos)
```


```{r, tidy = T, message=F, echo=F}
salinamieji <- c("Lytis", "Blaivumas")
ndata <- data[complete.cases(data[salinamieji]),]
#sapply(lapply(ndata, is.na), sum)
```


```{r, message=F, echo=F}
tukst <- gyventojai[,3]/1000
gyventojai <- cbind(gyventojai, tukst)
```

#Įvykių sk. 1000-iui gyventojų didžiausiuose Lietuvos miestuose grafikas.

```{r, tidy = T, message=F, echo=F}
by_month <- group_by(data, format(as.Date(data$Data, format="%Y-%m-%d"),"%Y-%m"), Vieta)
agreguoti <- summarise(by_month, sum(Kaltas), sum(Dalyviu_skaicius), sum(Suzeistu_skaicius), sum(Zuvusiu_skaicius))
colnames(agreguoti) <- list("Data", "Vieta", "Ivykiai", "Dalyviai", "Suzeisti", "Zuve")
```

```{r, message=F, echo=F}
ivykiusk <- function(i)
  ts(agreguoti[agreguoti$Vieta == i, "Ivykiai"], start=c(2003,1), frequency = 12)

gyvsk <- function(i)
  ts(rep(gyventojai[gyventojai$Vieta == i, "Visi"], each = 12), start = c(2003,1), frequency = 12)

ivykiai <- sapply(miestai, ivykiusk)
names(ivykiai)<-sprintf(miestai)
gyven <- sapply(miestai, gyvsk)
names(gyven)<-sprintf(miestai)

tukst <- function(i)
  ivykiai[,i] * 1000 / gyven[,i]

tukstgyv <- ts(sapply(miestai, tukst), start = c(2003,1), frequency = 12)
names(tukstgyv)<-sprintf(miestai)

```


```{r, echo=F}
plot(0, type = "n", xlim = c(2003,2015), ylim = c(0,0.3), yaxs="i", xaxs="i", main = "Įvykių skaičius 1000-iui gyventojų", ylab = "Įvykių sk. 1000 gyv.", xlab = "Laikas", axes=F)
par(xaxp=c(2003, 2015, 12))
axis(1)
axis(2)
for(i in 1:length(miestai))
  lines(stl(tukstgyv[,i], s.window = "periodic")$time.series[,2], col = i, lwd = 1)
legend("topright", col = c(1:5), lty = 1, lwd = 1, legend = c("Kauno m. sav.", "Klaipėdos m. sav.", "Panevėžio m. sav.", "Šiaulių m. sav.", "Vilniaus m. sav."), pt.cex = 1, cex = 0.6, text.width = 2)
```

Grafike matomas eismo įvykių 1000-iui gyventojų augimas 2003-2007 metais, šiame laikotarpyje įvykių skaičius vidutiniškai padidėjo apie 4 procentinius punktus. 2007 metais įvyko lūžis ir iki 2011 metų įvykių skaičius visuose Lietuvos didžiuosiuose miestose mažėjo. Likusiame laikotarpyje įvykių skaičius padidėjo apie 3 procentinius punktus ir fliuktavo panašiame lygyje. 

Vilniaus m. sav. 2004-2005 metais įvykių skaičius padidėjo 3,5 procentiniais punktais. 2006-2010 metų laikotarpyje stebimas 11 procentinių punktų įskaitinių eismo įvykių 1000-iui gyv. sumažėjimas. 2011-2013 metais eismo įvykių skaičius padidėjo 4 procentiniais punktais.

Kauno m. sav. 2003 iki 2007 metų laikotarpyje stebimas pats ryšiausias įvykių skaičiaus padidėjimas, registruojamas 6,5 procentinių punktų padidėjimas 1000-iui gyventojų. Mažėjimo tendencija, prasidėjusi apie 2007-ųjų vidurį, baigiasi 2011-ųjų viduryje. Šiame laikotarpyje įvykių skaičius sumažėjo 15 procentinių punktų. 2012-2013 metais įvykių sk. 1000-iui gyventojų pakilo 3 procentiniais punktais, bet iki 2015 metų vėl sumažėjo 1,5 procentiniais punktais.

Klaipėdos m. sav. įvykių skaičius 2003-2008 metais padidėjo 5 procentiniais punktais. 2008-2010 laikotarpiu įvykių skaičius sumažėjo 6 procentiniais punktais ir su 1-2 procentinių punktų fliuktuacija iki 2015 metų laikėsi panašiame lygyje.

Šiaulių m. sav. 2003-2005 metų laikotarpyje įvykių skaičius sumažėjo 2 procentiniais punktais, tačiau įvykių skaičius ėmė didėti ir iki 2008 m. pakilo 3 procentiniais punktais. Įvykių skaičius pradėjo mažėti 2008-2010 metų laikotarpyje, stebimas 8 procentinių punktų pokytis. Nuo 2011 metų vidurio įvykių skaičius pradėjo augti ir iki 2013 metų padidėjo 4 procentiniais punktais. 

Panevežio m. sav. 2003-2007 metais įvykių skaičius padidėja 5 procentiniais punktais. 2007-2010 m. laikotarpiu įvykių skaičius sumažėjo 7 procentiniais punktais ir su 1-2 procentinių punktų fliuktuacija iki 2014 metų laikėsi panašiame lygyje.

Ryškiausi skirtumai pastebimi tarp Vilniaus ir Kauno miesto savivaldybių. Vilnius pasižymėjo mažesniu įvykių augimu bei staigesniu ir didesniu įvykių sumažėjimu. Tuo tarpu Kauno miestas judėjo priešinga kryptimi: įvykių skaičius išaugo, o tolesnis jų mažėjimas nėra toks spartus. Kiti nagrinėjami miestai yra labai panašūs ir nesiskiria vienas nuo kito.


```{r, message=F, echo=F}
#kintamuju kurimas

neblaivus <- ndata$Blaivumas == "Neblaivus"
neblaivus <- neblaivus * 1
diena <- ndata$Paros_metas == "Diena"
diena <- diena * 1
moteris <- ndata$Lytis == "Moteris"
moteris <- moteris * 1
slapia <- ndata$Dangos_bukle == "slapia"
slapia <- slapia * 1
giedra <- ndata$Meteorologines_salygos == "Giedra"
giedra <- giedra * 1
ndata <- cbind(ndata, neblaivus, diena, moteris, slapia, giedra)
kintamieji <- c("Neblaivus", "Naktis", "Moteris", "Slapia_danga", "Negiedra")
```

```{r, message=F, echo=F}
#Proporciju lenteliu grupavimas by:

by_metmenviet <- group_by(ndata, format(as.Date(ndata$Data, format="%Y-%m-%d"), "%Y-%m"), Vieta)
by_metviet <- group_by(ndata, format(as.Date(ndata$Data, format="%Y-%m-%d"), "%Y"), Vieta)
by_met <- group_by(ndata, format(as.Date(ndata$Data, format="%Y-%m-%d"), "%Y"))
by_men <- group_by(ndata, format(as.Date(ndata$Data, format="%Y-%m-%d"), "%m"))
```


```{r, message=F, echo=F}
#Proporciju lenteliu kurimas su 5 kintamaisiais

prop_metmenviet <- summarise(by_metmenviet, sum(Kaltas), sum(neblaivus)/sum(Kaltas), 1 - sum(diena)/sum(Kaltas), sum(moteris)/sum(Kaltas), sum(slapia)/sum(Kaltas), 1 - sum(giedra)/sum(Kaltas))
prop_metviet <- summarise(by_metviet, sum(Kaltas), sum(neblaivus)/sum(Kaltas), 1 - sum(diena)/sum(Kaltas), sum(moteris)/sum(Kaltas), sum(slapia)/sum(Kaltas), 1 - sum(giedra)/sum(Kaltas))
prop_met <- summarise(by_met, sum(Kaltas), sum(neblaivus)/sum(Kaltas), 1 - sum(diena)/sum(Kaltas), sum(moteris)/sum(Kaltas), sum(slapia)/sum(Kaltas), 1 - sum(giedra)/sum(Kaltas))
prop_men <- summarise(by_men, sum(Kaltas), sum(neblaivus)/sum(Kaltas), 1 - sum(diena)/sum(Kaltas), sum(moteris)/sum(Kaltas), sum(slapia)/sum(Kaltas), 1 - sum(giedra)/sum(Kaltas))
colnames(prop_metmenviet) <- c("Data", "Vieta", "Ivykiai", kintamieji)
colnames(prop_metviet) <- c("Metai", "Vieta", "Ivykiai", kintamieji)
colnames(prop_met) <- c("Metai", "Ivykiai", kintamieji)
colnames(prop_men) <- c("Menuo", "Ivykiai", kintamieji)
```

```{r, message=F, echo=F}
#Proporciju lenteliu kurimas kiekvienam kintamajam su 5 miestais

funk_kint <- function(i, j)
ts(prop_metmenviet[prop_metmenviet[, "Vieta"] == i, j], start = c(2003,1), frequency = 12)
lent_neblaivus <- sapply(miestai, funk_kint, "Neblaivus")
lent_naktis <- sapply(miestai, funk_kint, "Naktis")
lent_moteris <- sapply(miestai, funk_kint, "Moteris")
lent_slapia <- sapply(miestai, funk_kint, "Slapia_danga")
lent_negiedra <- sapply(miestai, funk_kint, "Negiedra")
```

\newpage
```{r, echo=F}
#Proporciju grafikai kiekvienam kintamajam

#neblaivus
plot(0, type = "n", xlim = c(2003,2015), ylim = c(0, 0.3), yaxs="i", xaxs="i", main = "Neblaivių vairuotojų sukeltų įvykių dalis", ylab = "Įvykių sk. dalis", xlab = "Laikas", axes=F)
par(xaxp=c(2003, 2015, 12))
axis(1)
axis(2, at = seq(0,1,by=.1), labels = paste(100*seq(0,1,by=.1), "%"))
for(i in 1:length(miestai))
lines(stl(ts((lent_neblaivus[,i]), start = c(2003,1), frequency = 12), s.window = "periodic")$time.series[,2], col = i, lwd = 1)
legend("topleft", col = c(1:5), lty = 1, lwd = 1, legend = c("Kauno m. sav.", "Klaipėdos m. sav.", "Panevėžio m. sav.", "Šiaulių m. sav.", "Vilniaus m. sav."), cex = 0.5)
```

Ryškiausiai išsiskiria Kauno ir Vilniaus miesto savivaldybės. Kaunas pasižymi stabiliu ir mažiausiu neblaivių vairuotojų sukeltų įvykių skaičiumi. Vilniaus miestas išsiskiria didžiausia neblaivių kaltininkų dalimi nuo įvykusių įvykių. Kiti didieji miestai tarpusavyje fliuktuoja panašiai, ryškių išskirtinumų nepastebima.

Vilniaus m. sav. 2003-2006 metų laikotarpyje neblaivių asmenų sukėlusių įskaitinius eismo įvykius dalis padidėjo 14 procentinių punktų. 2006-2008 metų laikotarpyje neblaivių kaltininkų kiekis sumažėjo 8 procentiniais punktais. 2010-2012 metų laikotarpyje neblaivių asmenų sukėlusių įskaitinius eismo įvykius dalis padidėjo 10 procentinių punktų. 

Kauno m. sav. 2003-2009 metų laikotarpyje neblaivių asmenų sukėlusių eismo įvykius sumažėjo 3 procentiniais punktais, tačiau nuo 2009 metų situacija pradėjo keistis ir 2015 metais neblaivių asmenų sukėlusių eismo įvykius dalis padidėjo 6 procentiniais punktais.

\newpage
```{r, echo=F}
#naktis
plot(0, type = "n", xlim = c(2003,2015), ylim = c(0.1,0.5), yaxs="i", xaxs="i", main = "Naktį sukeltų eismo įvykių dalis", ylab = "Įvykių sk. dalis", xlab = "Laikas", axes=F)
par(xaxp=c(2003, 2015, 12))
axis(1)
axis(2, at = seq(0,1,by=.1), labels = paste(100*seq(0,1,by=.1), "%"))
for(i in 1:length(miestai))
lines(stl(ts((lent_naktis[,i]), start = c(2003,1), frequency = 12), s.window = "periodic")$time.series[,2], col = i, lwd = 1)
legend("bottomleft", col = c(1:5), lty = 1, lwd = 1, legend = c("Kauno m. sav.", "Klaipėdos m. sav.", "Panevėžio m. sav.", "Šiaulių m. sav.", "Vilniaus m. sav."), cex = 0.5)
```

Ryškus skirtumas stebimas 2003-2007 m. laikotarpyje Vilniaus m. sav. Eismo įvykiai šiame mieste tamsiu paros įvyksta nuo 3 iki 8 procentinių punktų daugiau. Nuo 2009 metų eismo įvykių skaičius fliuktujant mažėjo, tačiau beveik visuose taškuose išsilaikė aukščiau kitų didžiųjų miestų.

\newpage
```{r, echo=F}
#moterys
plot(0, type = "n", xlim = c(2003,2015), ylim = c(0.1,0.4), yaxs="i", xaxs="i", main = "Moterų sukeltų eismo įvykių dalis", ylab = "Įvykių sk. dalis", xlab = "Laikas", axes=F)
par(xaxp=c(2003, 2015, 12))
axis(1)
axis(2, at = seq(0,1,by=.1), labels = paste(100*seq(0,1,by=.1), "%"))
for(i in 1:length(miestai))
lines(stl(ts((lent_moteris[,i]), start = c(2003,1), frequency = 12), s.window = "periodic")$time.series[,2], col = i, lwd = 1)
legend("topleft", col = c(1:5), lty = 1, lwd = 1, legend = c("Kauno m. sav.", "Klaipėdos m. sav.", "Panevėžio m. sav.", "Šiaulių m. sav.", "Vilniaus m. sav."), pt.cex = 1, cex = 0.5)
```

Visame laikotarpyje stebimas kylantis trendas, moterų sukėlusių eismo įvykius skaičius didėja, tačiau tai gali priklausyti nuo kelių faktorių, pvz.: vairuojančių moterų skaičiaus padidėjimas arba vyrų drausmingesnis vairavimas.

\newpage
```{r, echo=F}
#slapia danga
plot(0, type = "n", xlim = c(2003,2015), ylim = c(0.0,0.5), yaxs="i", xaxs="i", main = "Eismo įvykių dalis ant šlapios dangos", ylab = "Įvykių sk. dalis", xlab = "Laikas", axes=F)
par(xaxp=c(2003, 2015, 12))
axis(1)
axis(2, at = seq(0,1,by=.1), labels = paste(100*seq(0,1,by=.1), "%"))
for(i in 1:length(miestai))
lines(stl(ts((lent_slapia[,i]), start = c(2003,1), frequency = 12), s.window = "periodic")$time.series[,2], col = i, lwd = 1)
legend("bottomright", col = c(1:5), lty = 1, lwd = 1, legend = c("Kauno m. sav.", "Klaipėdos m. sav.", "Panevėžio m. sav.", "Šiaulių m. sav.", "Vilniaus m. sav."), pt.cex = 1, cex = 0.5)
```

Stebimas ryškus skirtumas 2003-2009 metų laikotarpyje tarp Šiaulių m. sav. ir kitų didžiųjų miestų. Šiauliuose įvykių skaičius esant šlapiai kelio dangai didesnis. Panevežio m. sav. stebimas įvykių mažėjimas ant šlapios kelio dangos 2005-2006 metų laikotarpyje ir iki 2011 metų išlieka vienas mažiausių.

\newpage
```{r, echo=F}
#negiedra
plot(0, type = "n", xlim = c(2003,2015), ylim = c(0.2,0.7), yaxs="i", xaxs="i", main = "Eismo įvykių dalis, kai negiedras dangus", ylab = "Įvykių sk. dalis", xlab = "Laikas", axes=F)
par(xaxp=c(2003, 2015, 12))
axis(1)
axis(2, at = seq(0,1,by=.1), labels = paste(100*seq(0,1,by=.1), "%"))
for(i in 1:length(miestai))
lines(stl(ts((lent_negiedra[,i]), start = c(2003,1), frequency = 12), s.window = "periodic")$time.series[,2], col = i, lwd = 1)
legend("topleft", col = c(1:5), lty = 1, lwd = 1, legend = c("Kauno m. sav.", "Klaipėdos m. sav.", "Panevėžio m. sav.", "Šiaulių m. sav.", "Vilniaus m. sav."), pt.cex = 1, cex = 0.5)
```

Vilniaus mieste negiedru oru eismo įvykių skaičius yra stabilus, dėl to galima būtų manyti, kad tai neturi žymaus poveikio. Dideli svyravimai mažesniuose miestuose kelia įtarimų, kad oro sąlygos daug labiau gali veikti vairuotojų vairavimą.

\newpage
```{r, echo=F}
#blokuoti anova

metai <- as.factor(rep(2003:2015, each = 5))
miestas <- as.factor(rep(rep(miestai), 13))
#data.frame(metai, miestas, prop_metviet$Neblaivus)

neblaivumas <- prop_metviet$Neblaivus
mod1 <- aov(neblaivumas ~ miestas)
anova(mod1)

TukeyHSD(mod1)$miestas[,c(1,4)]
```

Naudodami ANOVA nustatome, kad yra statistiškai reikšmingų skirtumų tarp miestų.
Neblaivių vairuotuojų dalis, kurie sukėlė eismo įvykius Vilniaus m. sav. yra statistiškai reikšmingai didesnė negu kitų didžiųjų miestų.
Neblaivių vairuotuojų dalis, kurie sukėlė eismo įvykius Kauno m. sav. yra statistiškai reikšmingai mažesnė negu Panevežio, Šiaulių ir Klaipėdos m. sav.

\newpage
```{r, echo=F}
nakties_metas <- prop_metviet$Naktis
mod2 <- aov(nakties_metas ~ miestas)
anova(mod2)

TukeyHSD(mod2)$miestas[,c(1,4)]
```

Naudodami ANOVA nustatome, kad yra statistiškai reikšmingų skirtumų tarp miestų.
Tamsiu paros metu įvykusių įskaitinių eismo įvykių dalis Vilniaus m. sav. yra statistiškai reikšmingai didesnė negu kitų didžiųjų miestų.

\newpage
```{r, echo=F}
moterys <- prop_metviet$Moteris
mod3 <- aov(moterys ~ miestas)
anova(mod3)
```

Naudodami ANOVA nustatome, kad nėra statistiškai reikšmingų skirtumų tarp miestų. Moterų sukėlusių eismo įvykius procentinė dalis tarp miestų statistiškai reikšmingai nesiskiria.

\newpage
```{r, echo=F}
slapia_danga <- prop_metviet$Slapia_danga
mod4 <- aov(slapia_danga ~ miestas)
anova(mod4)
```

Naudodami ANOVA nustatome, kad nėra statistiškai reikšmingų skirtumų tarp miestų. Eismo įvykių procentinė dalis esant šlapiai kelio dangai tarp miestų statistiškai reikšmingai nesiskiria.

\newpage
```{r, echo=F}
negiedra <- prop_metviet$Negiedra
mod5 <- aov(negiedra ~ miestas)
anova(mod5)

TukeyHSD(mod5)$miestas[,c(1,4)]
```

Naudodami ANOVA nustatome, kad yra statistiškai reikšmingų skirtumų tarp miestų.
Įvykusių įskaitinių eismo įvykių dalis esant negiedram dangui Vilniaus m. sav. yra statistiškai reikšmingai didesnė negu Šiaulių m. sav.

=====================================================================


#Įvykių priklausomybės nuo amžiaus tikrinimas
```{r, eval=F, message=F, echo=F}
stazas <- cut(data[,24], breaks = c(0, 10, 20, 30, 40, 50, 60))
table(stazas)
```


#Įvykių prognozavimas
```{r, eval=F, message=F, echo=F}
b <- ts(agreguoti[agreguoti[,3] == "Vilniaus m. sav.", 4], start=c(2009,1), frequency = 12)
plot(b)
```

```{r, eval=F, message=F, echo=F}
z <- auto.arima(b)
plot(forecast(z, h = 12))
#salinam sezona
liek <- ts(z$residuals,start=c(2009,1), frequency = 12)
stl <- stl(z$residuals, s.window="periodic")
ser <- liek - stl$time.series[,"seasonal"]
plot(ser)
```


# Įvykių skaičiaus modeliavimas

```{r, eval=F, message=F, echo=F}
mod<- lm(Keliu_eismo_ivykiu_skaicius~Gyventoju_tankumas+Auto_sk_1k_gyv+Islaidos_keliams_mln_eur+vidutine_95_bezino_kaina+vidutine_dyzelino_kaina+gryno_alko_suvartojimas_gyventojui_litrais,data= kor)
```


\newpage

\section{Išvados}

Duomenyse stebimas ryškus Vilniaus m. sav. pranašumas prieš kitus didžiuosius Lietuvos miestus. Įvykių skaičius Vilniaus mieste yra stabilesnis, kreivė taip staigiai nešokinėja. Pritaikius tam tikras priemones įvykių skaičius daug greičiau sumažėjo, priemonių poveikis buvo efektyvesnis.

\newpage

\section{Literatūra}

* https://www.epolicija.lt/atviri-duomenys
* http://osp.stat.gov.lt
* http://www.lakd.lt
* http://www.lkpt.lt

\newpage

\section{Priedas}

