---
title: "Task 7.2"
author: "Kornelijus Samsonas"
output: html_document
---

2 Užduotis: For each of the same series (bricksq, ibmclose, hsales):
(A) Use either the naive or seasonal naive forecasting method and apply it to the full data set.
(B) Compute the residuals and plot their ACF. Do the residuals appear to be white noise? What did your forecasting method miss?
(C) Do a Ljung-Box test on the residuals. What do the results mean?

```{r,message=FALSE}
library(fpp)
```

**- A:** Use either the naive or seasonal naive forecasting method and apply it to the full data set.

**Prognozuosime bricksq duomenims**

```{r,echo=FALSE}
par(mfrow=c(2,1))
plot((snaive(bricksq,h=20)))
plot((rwf(bricksq,h=20)))
```

- Iš atliktų dviejų prognozių tinkamesnė būtų Seasonal naive metodu atlikta prognozė, nes ji atsižvelgia į buvusį sezoniškumą ir yra didelė tikimybė, kad tai kartosis ir toliau.

**Prognozuosime ibmclose duomenims**

```{r,echo=FALSE}
plot((snaive(ibmclose,h=20)))
plot((rwf(ibmclose,h=20)))
```

- Iš atliktų dviejų prognozių tinkamesnė būtų Naive metodu atlikta prognozė, nes sezoniškumo duomenyse nėra todėl sezoninė prognozė netenka prasmės.

**Prognozuosime hsales duomenims**

```{r,echo=FALSE}
plot((snaive(hsales,h=20)))
plot((rwf(hsales,h=20)))
```

- Iš atliktų dviejų prognozių tinkamesnė būtų Seasonal naive metodu atlikta prognozė, nes ji atsižvelgia į buvusį sezoniškumą ir yra didelė tikimybė, kad tai kartosis ir toliau.

**- B:** Compute the residuals and plot their ACF. Do the residuals appear to be white noise? What did your forecasting method miss?

```{r}
par(mfrow=c(1,1))
Acf((snaive(bricksq))$res) #Seasonal prognozes bricksq duomenims liekanų ACF
```

- ACF grafikas rodo reikšminga autokoreliacija nes nemažai stulpeliu kerta mėlyna punktyrinę liniją. Matomas aiškuas sezoniskumas. Dėl to galime teigti, kad balto triukšmo nėra. Prognozę galbūt būtų galima patobulinti pridėjus jai trendą.

```{r}
par(mfrow=c(1,1))
Acf((rwf(ibmclose))$res) #Naive prognozes ibmclose duomenims liekanų ACF
```

- ACF grafikas rodo, kad reiksmingos autokoreliacija nera nes keli stulpeliai kurie kerta mėlyna punktyrinę liniją juos kerta nezymiai. Dėl to galime teigti, kad yra beveik baltasis triukšmas. Kadangi tai yra beveik baltasis triuksmas modelį pagerinti būtų labai sudėtinga.

```{r}
par(mfrow=c(1,1))
Acf((snaive(hsales))$res) #Seasonal prognozes bricksq duomenims liekanų ACF
```

- ACF grafikas rodo reikšminga autokoreliacija nes nemažai stulpeliu kerta mėlyna punktyrinę liniją. Matomas sezoniskumas. Dėl to galime teigti, kad balto triukšmo nėra. Manau būtų galima pridėti cikliskumą nes artimiausia prognozė pagal buvusius ciklus turėtų turėti mažėjimo tendenciją.

**- C:** Do a Ljung-Box test on the residuals. What do the results mean?

```{r}
Box.test(((snaive(bricksq))$res), fitdf=0, type="Lj")
```

P-value < 0.05 todėl atmetame H0 hipoteze, kad baltasis triuksmas yra. Galime teigti, kad baltojo triuksmo nėra.

```{r}
Box.test(((rwf(ibmclose))$res), fitdf=0, type="Lj")
```

P-value > 0.05 todėl neatmetame H0 hipoteze, kad baltasis triuksmas yra. Galime teigti, kad baltasis triuksmas yra.

```{r}
Box.test(((snaive(hsales))$res), fitdf=0, type="Lj")
```

P-value < 0.05 todėl atmetame H0 hipoteze, kad baltasis triuksmas yra. Galime teigti, kad baltojo triuksmo nėra.
