---
title: "Task 7.1"
author: "Kornelijus Samsonas"
output: html_document
---

1 Užduotis: The function tsdisplay(data, plot.type="scatter") is useful for showing a time plot, ACF plot and lagged scatterplot on the same graph. Use it to produce plots of the following time series:
bricksq, hsales, ibmclose
Can you spot the effects of seasonality, cyclicity and trend?

```{r,message=FALSE}
library(fpp)
```

```{r}
tsdisplay(bricksq, plot.type="scatter")
```

- Nagrinėjame pirmajį grafiką.

- Sezoniškumą pastebime mažuose kalniukiuose(trumpi pakilimai ir kritimai vykstantys kiekvienais metais).

- Ciklus matome ilgo laikotarpio pakylime ir staigiame kritime. Pirmas ciklas nuo 1955-1975m. Antras ciklas nuo 1975-1983m. Trečias ciklas nuo 1983-1991m. ir toliau prasideda ketvirtas ciklas.

- Trenda pastebime is to kad ilguoju viso grafiko laikotarpiu yra bendras pakylimas.
 
```{r}
tsdisplay(hsales, plot.type="scatter")
```

- Nagrinėjame pirmajį grafiką.

- Sezoniškumą pastebime smailiuose kalnuose(staigūs pakilimai ir kritimai vykstantys kiekvienais metais).

- Ciklus matome keliu metų bendrame kylime ir keliu metu bendrame kritime. Pirmas ciklas nuo 1975-1983m. Antras ciklas nuo 1983-1991m. Toliau prasideda trečias ciklas.

- Trendo nėra nes visi pasikeitimai vyksta viename lygyje.

```{r}
tsdisplay(ibmclose, plot.type="scatter")
```

- Nagrinėjame pirmajį grafiką.

- Sezoniškumo grafike nepastebime. Netgi žiūrėdami į ACF grafiką Galime matyti, kad nėra bangavimo todėl pagal tai galime irgi daryti prielaidą, kad sezoniškumo nėra.

- Ciklus matome pakilimuose ir kritimuose. Pirmas ciklas nuo 1-50. Antras ciklas nuo 50-280 . Toliau prasideda trečias ciklas. Trečias ciklas nuo 280-360.(ciklai pagal x ašį.)

- Aiškaus trendo nėra .
