---
title: "Task 10"
author: "Kornelijus Samsonas"
output: html_document
---

* **1 Užduotis:**  For this exercise, use the price of a dozen eggs in the United States from 1900–1993 (data set eggs). Experiment with the various options in the holt() function to see how much the forecasts change with damped or exponential trend. Also try changing the parameter values for α and β to see how they affect the forecasts. Try to develop an intuition of what each parameter and argument is doing to the forecasts.
[Hint: use h=100 when calling holt() so you can clearly see the differences between the various options when plotting the forecasts.]
Which model gives the best RMSE?
Do the residuals from the best model look like white noise?

```{r,message=FALSE}
library(fpp)
data<-eggs
```

```{r}

fit2 <- holt(data, h=100, damped = TRUE,alpha = 0.005,beta = 0.004)
plot(fit2)
```

Grafike matome, kad naudojant "damped" prognozėje ilgainiui atsisakome ryškaus trendo esančio duomenyse. Parametras alpha glodina modelio duomenis, kuo didesnis alpha tuo prognozė yra labiau suglodinta. Parametras beta glodina alphos atlikta glodinima (gaunasmas dvigubas glodinimas).

```{r}
fit3 <- holt(data, h=100, exponential = TRUE,alpha=0.9,beta=0.0005,initial = "simple")
plot(fit3)

```

Grafike matome, kad prognozė yra labai jautri pradiniams duomenims todėl grafikas yra iškraipomas.

```{r}
fit4 <- holt(data, h=100, damped = TRUE, exponential = TRUE,alpha=0.8,beta=0.001)
plot(fit4)

```

Grafike matome, kad naudojant "damped" prognozėje ilgainiui atsisakome ryškaus trendo duomenyse. Naudojant "exponiantial" prognozei prideda eksponentini trendą ir prognozei neleidžia pasiekti neigiamų reikšmių.

```{r}
accuracy(fit2)
accuracy(fit3)
accuracy(fit4)
```

Modelio fit4 RMSE yra mažiausias todėl modelis yra geriausias lyginant su kitais.

```{r}
Acf(fit4$res)
```

Pagal grafiką galima teigti, kad tai yra baltasis triukšmas nes tik vienas stulpelis yra nežymiai išlindęs iš rekomenduojamos melyna punktyrine linija pažymėtos zonos.

```{r}
Box.test(fit4$res, fitdf=0, type="Lj")
```

Pagal box test manome, kad baltasis triukšmas yra nes p-value > 0.05.

_______________

* **1 Užduotis:**  For this exercise, use the monthly Australian short-term overseas visitors data, May 1985–April 2005. (Data set: visitors.)
(A) Make a time plot of your data and describe the main features of the series.
(B) Forecast the next two years using Holt-Winters’ multiplicative method.
(C) Why is multiplicative seasonality necessary here?
(D) Experiment with making the trend exponential and/or damped.
(E) Compare the RMSE of the one-step forecasts from the various methods. Which do you prefer?
(F) Check that the residuals from the best model look like white noise.

```{r,message=FALSE}
library(fpp)
data<-visitors
```

* **A:** Make a time plot of your data and describe the main features of the series.

```{r}
tsdisplay(data, plot.type="scatter")
```

Iš grafiko aiškiai matomas sezoniškumas, jį taip pat matome iš ACF grafike esančio bangavimo. Augimo trendas. Matoma tiesinė priklausomybė tarp kintamojo ir pirmojo jo vėlinio.

* **B:** Forecast the next two years using Holt-Winters’ multiplicative method.

```{r}

fit1 <- hw(data, h=24, seasonal="multiplicative")

plot(fit1)
```

Prognozė labai panaši į duomenis. 

* **C:** Why is multiplicative seasonality necessary here?

Multiplykativus sezonas reikalingas dėl to, kad duomenyse einant laikui didėja skirtumai tarp sezonų (svyravimai auga). T.y. didėjant reikšmėms didėja svyravimai.

* **D:** Experiment with making the trend exponential and/or damped.

```{r}
fit2 <- hw(data, h=24, seasonal="multiplicative", damped=TRUE)
plot(fit2)
```

Atliekant "damped" glodinimu pagrįsta prognozę ji ilgainiui netenka augimo trendo. 
Naudojant "exponential" glodinimu pagrįsta prognozę ji niekuo nesiskiria nuo pradinės. 
Sujugus "exponential" ir "damped" glodinimu pagrįsta prognozę ji tiesiog netinka augimo trendo.
Galima padaryti išvada , kad "exponential" glodinimu pagrįsta prognozė nieko naudingo mums nepateikia.

* **E:** Compare the RMSE of the one-step forecasts from the various methods. Which do you prefer?

```{r}
accuracy(fit1)
accuracy(fit2)
```

Matome, kad fit2 prognozės RMSE yra mažesnis todėl galime teigti, kad ši prognozė tikslesnė. 

* **F:** Check that the residuals from the best model look like white noise.

```{r}
Acf(fit2$res)
```

Pagal grafiką galima teigti, kad tai panašu į baltajį triukšmą nes keli stulpeliai yra nežymiai išlindę iš rekomenduojamos melyna punktyrine linija pažymėtos zonos.

```{r}
Box.test(fit2$res, fitdf=0, type="Lj")
```

Pagal box test manome, kad baltasis triukšmas yra nes p-value > 0.05.

