---
title: "Task 14"
author: "Kornelijus Samsonas"
output: html_document
---

# **1 Užduotis:**  
* For the wmurders data:
(a) if necessary, find a suitable Box-Cox transformation for the data;
(b) fit a suitable ARIMA model to the transformed data using auto.arima();
(c) try some other plausible models by experimenting with the orders chosen;
(d) choose what you think is the best model and check the residual diagnostics;
(e) produce forecasts of your fitted model. Do the forecasts look reasonable?
(f) compare the results with what you would obtain using ets() (with no transformation).

```{r,message=FALSE}
library(fpp)
```

Išsibrėžiame duomenis.

```{r}
plot(wmurders)
```

Duomenyse nematome aiškaus sezoniškumo, nematome trendo , nematome ciklo.

* **A: if necessary, find a suitable Box-Cox transformation for the data**

Žvelgdami į duomenis galime teigti, kad Box-cox transformacija nebus naudinga, nes tiek duomenu pradžioje tiek pabaigoje svyravimas nėra ryškus.  Viduryje svyravimai padidėja. Todėl funkcijai nėra prasmės naudoti kokią nors transformaciją nes negali duomenų padaryti reguliaresniais.


* **B: fit a suitable ARIMA model to the transformed data using auto.arima()**

```{r}
auto.arima(wmurders)
fit1<-auto.arima(wmurders)
```

Gavome modelį ARIMA (1,2,1)

Išbrėškime modelio ACF.

```{r}
Acf(fit1$res)
```

Iš grafiko galime manyti, kad tai baltasis triukšmas, bet patikrinkime tai ir su testu.

```{r}
Box.test(fit1$res, type="Lj")
```

Pagal box test manome, kad baltasis triukšmas yra nes p-value > 0.05.

Auto.arima funkcijos parinktas modelis yra pakanakamai geras.

* **C: try some other plausible models by experimenting with the orders chosen**

Norėdami paekspermentuoti su kitais galimais modeliais pirmiausia duomenis pasidarysime stacionariais.

```{r}
n1<-ndiffs(wmurders) # diferenciavimo eilė
```

```{r,warning=FALSE}
plot(diff(wmurders,differences=n1)) # Issibreziame diferencijuotus duomenis.
kpss.test(diff(wmurders,differences=n1))  # p-vaule > 0.05 H0 neatmetame. Duomenys stacionarūs.
data<-diff(wmurders,differences=n1) #prisiskiriame stacionarius duomenis.
```

```{r}
Acf(data)
```

Duomenys tapo panašesni į stacionarius.

ACF grafike matome ryškesnį išsišokima ties lag 3 ir stulpeliu mažejimas panasus į sinusoidinį.

```{r}
pacf(data)
```

PACF grafike matome ryškesnį išsišokima ties lag 5 ir stulpeliu kitimas panasus į eksponentinį.

Remiantis šiais grafikais pabandysime sukurti modelius: ARIMA(0,2,3) ir ARIMA(5,2,0) 

(Pagal "Hyndman2014a: Forecasting - Principles and Practice" vadovėlio 76psl "ACF and PACF interpretation")


Sudarinėsime naujus modelius: ARIMA(0,2,3) ir ARIMA(5,2,0) 

ARIMA(0,2,3)

```{r}
fit2<-arima(wmurders, order=c(0,2,3))
Acf(fit2$res)
Box.test(fit2$res, type="Lj")
```

Pagal box test ir Acf manome, kad baltasis triukšmas yra nes p-value > 0.05.

ARIMA(5,2,0)

```{r}
fit3<-arima(wmurders, order=c(5,2,0))
Acf(fit3$res)
Box.test(fit3$res, type="Lj")
```

Pagal box test ir Acf manome, kad baltasis triukšmas yra nes p-value > 0.05.

* **D: choose what you think is the best model and check the residual diagnostics**

 
ARIMA (1,2,1)

```{r}
Acf(fit1$res)
Box.test(fit1$res, type="Lj")
```

Pagal box test ir Acf manome, kad baltasis triukšmas yra nes p-value > 0.05.

ARIMA(0,2,3)

```{r}
Acf(fit2$res)
Box.test(fit2$res, type="Lj")
```

Pagal box test ir Acf manome, kad baltasis triukšmas yra nes p-value > 0.05.

ARIMA(5,2,0)

```{r}
Acf(fit3$res)
Box.test(fit3$res, type="Lj")
```

Visi trys modeliai yra baltieji triukšmai todėl geriausia bandysime surasti accuracy funkcijos pagalba.

```{r}
accuracy(fit1)
accuracy(fit2)
accuracy(fit3)
```

Modelių tikslume ryšaus skirtumo nėre. 
Įvertinus tikslumo kriterijus geriausiu modeliu išrenkame fit3 t.y. ARIMA(5,2,0).


* **E: produce forecasts of your fitted model. Do the forecasts look reasonable?**


```{r}
plot(forecast(fit3))
```

Prognozė atrodo logiška, bet manau, kad prognozuojamas mažėjimas yra per greitas, jis gali būti įtakotas paskutiniu metu buvusio staigaus kritimo. Todėl teigčiau, kad modeli galima pagerinti, sumažinus kritimo greiti.

* **F: compare the results with what you would obtain using ets() (with no transformation).**

Sukuriame modelį pagal ETS.

```{r}
fit4<-ets(wmurders)
Acf(fit4$res)
Box.test(fit4$res, type="Lj")
```

Pagal box test ir Acf manome, kad baltasis triukšmas yra nes p-value > 0.05.


Palyginkime ETS(M,N,N) modeli su ARIMA(5,2,0).

```{r}
accuracy(fit3)
accuracy(fit4)
```

Įvertinus tikslumo kriterijus geresniu modeliu išrenkame fit3 t.y. ARIMA(5,2,0).


* **Išvada:** Prognuozuojant wmurders duomenis sukurėme kelis neblogus prognozinius modelius. Tačiau pats geriausias buvo ARIMA(5,2,0).




# **2 Užduotis:**  
* For the usgdp data:
(a) if necessary, find a suitable Box-Cox transformation for the data;
(b) fit a suitable ARIMA model to the transformed data using auto.arima();
(c) try some other plausible models by experimenting with the orders chosen;
(d) choose what you think is the best model and check the residual diagnostics;
(e) produce forecasts of your fitted model. Do the forecasts look reasonable?
(f) compare the results with what you would obtain using ets() (with no transformation).

Išsibrėžiame duomenis.

```{r}
plot(usgdp)
```

Duomenyse matome trenda ir nežymius svyravimus.

* **A: if necessary, find a suitable Box-Cox transformation for the data**

```{r}
lemda2<-BoxCox.lambda(usgdp) #transformacijos lambda
plot(BoxCox(usgdp, lambda=lemda2))#panaudota boxcox tranformacija

```

box-cox transformacija duomenis tik ištiesina. Tačiau tolesniai darbo eigai yra nereikalinga nes mes diferencijuosime duomenis su auto.arima funkcija, todėl naudosime netransformuotus duomenis.

* **B: fit a suitable ARIMA model to the transformed data using auto.arima()**

```{r}
auto.arima(usgdp)
fit6<-auto.arima(usgdp)
```

Gavome modelį ARIMA (2,2,2)

Išbrėškime modelio ACF.

```{r}
Acf(fit6$res)
```

Iš grafiko galime manyti, kad tai baltasis triukšmas, bet patikrinkime tai ir su testu.

```{r}
Box.test(fit6$res, type="Lj")
```

Pagal box test manome, kad baltasis triukšmas yra nes p-value > 0.05.

Auto.arima funkcijos parinktas modelis yra pakanakamai geras.

* **C: try some other plausible models by experimenting with the orders chosen**

Norėdami paekspermentuoti su kitais galimais modeliais pirmiausia duomenis pasidarysime stacionariais.

```{r}
n2<-ndiffs(usgdp) # diferenciavimo eilė
```

```{r,warning=FALSE}
plot(diff(usgdp,differences=n2)) # Issibreziame diferencijuotus duomenis.
kpss.test(diff(usgdp,differences=n2))  # p-vaule > 0.05 H0 neatmetame. Duomenys stacionarūs.
data1<-diff(usgdp,differences=n2) #prisiskiriame stacionarius duomenis.
```

```{r}
Acf(data1)
```

Duomenys tapo panašesni į stacionarius.

ACF grafike matome ryškesnį išsišokima ties lag 12 ir stulpeliu mažejimas panasus į sinusoidinį.

```{r}
Pacf(data1)
```

PACF grafike matome ryškesnį išsišokima ties lag 15 ir stulpeliu kitimas panasus į eksponentinį.

Remiantis šiais grafikais pabandysime sukurti modelius: ARIMA(0,2,12) ir ARIMA(15,2,0) 

(Pagal "Hyndman2014a: Forecasting - Principles and Practice" vadovėlio 76psl "ACF and PACF interpretation")


Sudarinėsime naujus modelius: ARIMA(0,2,12) ir ARIMA(15,2,0) 

ARIMA(0,2,12)

```{r}
fit7<-arima(usgdp, order=c(0,2,12))
Acf(fit7$res)
Box.test(fit7$res, type="Lj")
```

Pagal box test ir Acf manome, kad baltasis triukšmas yra nes p-value > 0.05.

ARIMA(5,2,0)

```{r}
fit8<-arima(usgdp, order=c(15,2,0))
Acf(fit8$res)
Box.test(fit8$res, type="Lj")
```

Pagal box test ir Acf manome, kad baltasis triukšmas yra nes p-value > 0.05.

* **D: choose what you think is the best model and check the residual diagnostics**

 
ARIMA (2,2,2)

```{r}
Acf(fit6$res)
Box.test(fit6$res, type="Lj")
```

Pagal box test ir Acf manome, kad baltasis triukšmas yra nes p-value > 0.05.

ARIMA(0,2,12)

```{r}
Acf(fit7$res)
Box.test(fit7$res, type="Lj")
```

Pagal box test ir Acf manome, kad baltasis triukšmas yra nes p-value > 0.05.

ARIMA(15,2,0)

```{r}
Acf(fit8$res)
Box.test(fit8$res, type="Lj")
```

Visi trys modeliai yra baltieji triukšmai todėl geriausia bandysime surasti accuracy funkcijos pagalba.

```{r}
accuracy(fit6)
accuracy(fit7)
accuracy(fit8)
```

Modelių tikslume ryšaus skirtumo nėre. 
Įvertinus tikslumo kriterijus geriausiu modeliu išrenkame fit8 t.y. ARIMA(15,2,0).


* **E: produce forecasts of your fitted model. Do the forecasts look reasonable?**


```{r}
plot(forecast(fit8,h=40))
```

Prognozė atrodo logiška, nes ilga laika buvo kilimas, todėl kažkokių kritimų butu sunku tikėtis.

* **F: compare the results with what you would obtain using ets() (with no transformation).**

Sukuriame modelį pagal ETS.

```{r}
fit9<-ets(usgdp)
Acf(fit9$res)
Box.test(fit9$res, type="Lj")
```

Pagal box test ir Acf manome, kad baltasis triukšmas yra nes p-value > 0.05.


Palyginkime ETS(A,A,N) modeli su ARIMA(15,2,0).

```{r}
accuracy(fit8)
accuracy(fit9)
```

Įvertinus tikslumo kriterijus geresniu modeliu išrenkame fit8 t.y. ARIMA(15,2,0).


* **Išvada:** Prognuozuojant usgdp duomenis sukurėme kelis neblogus prognozinius modelius. Tačiau pats geriausias buvo ARIMA(15,2,0).




# **3 Užduotis:** 
* For the mcopper data:
(a) if necessary, find a suitable Box-Cox transformation for the data;
(b) fit a suitable ARIMA model to the transformed data using
auto.arima();
(c) try some other plausible models by experimenting with the
orders chosen;
(d) choose what you think is the best model and check the residual
diagnostics;
(e) produce forecasts of your fitted model. Do the forecasts look
reasonable?
(f) compare the results with what you would obtain using ets()
(with no transformation).

Išsibrėžiame duomenis.

```{r}
plot(mcopper)
```

Duomenyse matome nedidelį augimą. Ir taigu šuolį duomenų pabaigoje todėl toks šuolis gali iškraipyti Box cox transformaciją. Todėl lambda apskaičiuosime mažesniam kiekiui duomenų.

* **A: if necessary, find a suitable Box-Cox transformation for the data**

```{r}
a<-window(mcopper, end=2005)
lemda3<-BoxCox.lambda(a) #transformacijos lambda mazesniam skaiciui duomenu.
plot(BoxCox(mcopper, lambda=lemda3))#panaudota boxcox tranformacija jau visiems duomenims
duom<-BoxCox(mcopper, lambda=lemda3)
```

box-cox transformacija svyravimus padare panašesnius. Naudosime transformuotus duomenis.

* **B: fit a suitable ARIMA model to the transformed data using auto.arima()**

```{r}
auto.arima(duom)
fit10<-auto.arima(duom)
```

Gavome modelį ARIMA (0,1,1)

Išbrėškime modelio ACF.

```{r}
Acf(fit10$res)
```

Iš grafiko galime manyti, kad tai baltasis triukšmas, bet patikrinkime tai ir su testu.

```{r}
Box.test(fit10$res, type="Lj")
```

Pagal box test manome, kad baltasis triukšmas yra nes p-value > 0.05.

Auto.arima funkcijos parinktas modelis yra pakanakamai geras.

* **C: try some other plausible models by experimenting with the orders chosen**

Norėdami paekspermentuoti su kitais galimais modeliais pirmiausia duomenis pasidarysime stacionariais.

```{r}
n3<-ndiffs(duom) # diferenciavimo eilė
```

```{r,warning=FALSE}
plot(diff(duom,differences=n3)) # Issibreziame diferencijuotus duomenis.
kpss.test(diff(duom,differences=n3))  # p-vaule > 0.05 H0 neatmetame. Duomenys stacionarūs.
duom1<-diff(duom,differences=n3) #prisiskiriame stacionarius duomenis.
```

```{r}
Acf(duom1)
```

Duomenys tapo panašesni į stacionarius.

ACF grafike matome ryškesnį išsišokima ties lag 13 ir stulpeliu mažejimas panasus į sinusoidinį.

```{r}
Pacf(duom1)
```

PACF grafike matome ryškesnį išsišokima ties lag 14 ir stulpeliu kitimas panasus į eksponentinį.

Remiantis šiais grafikais pabandysime sukurti modelius: ARIMA(0,1,13) ir ARIMA(14,1,0) 

(Pagal "Hyndman2014a: Forecasting - Principles and Practice" vadovėlio 76psl "ACF and PACF interpretation")


Sudarinėsime naujus modelius: ARIMA(0,1,13) ir ARIMA(14,1,0) 

ARIMA(0,1,13)

```{r}
fit11<-arima(duom, order=c(0,1,13))
Acf(fit11$res)
Box.test(fit11$res, type="Lj")
```

Pagal box test ir Acf manome, kad baltasis triukšmas yra nes p-value > 0.05.

ARIMA(14,1,0)

```{r}
fit12<-arima(usgdp, order=c(14,1,0))
Acf(fit12$res)
Box.test(fit12$res, type="Lj")
```

Pagal box test ir Acf manome, kad baltasis triukšmas yra nes p-value > 0.05.

* **D: choose what you think is the best model and check the residual diagnostics**

 
ARIMA (0,1,1)

```{r}
Acf(fit10$res)
Box.test(fit10$res, type="Lj")
```

Pagal box test ir Acf manome, kad baltasis triukšmas yra nes p-value > 0.05.

ARIMA(0,1,13)

```{r}
Acf(fit11$res)
Box.test(fit11$res, type="Lj")
```

Pagal box test ir Acf manome, kad baltasis triukšmas yra nes p-value > 0.05.

ARIMA(14,1,0)

```{r}
Acf(fit12$res)
Box.test(fit12$res, type="Lj")
```

Visi trys modeliai yra baltieji triukšmai todėl geriausia bandysime surasti accuracy funkcijos pagalba.

```{r}
accuracy(fit10)
accuracy(fit11)
accuracy(fit12)
```

 
Įvertinus tikslumo kriterijus geriausiu modeliu išrenkame fit11 t.y. ARIMA(0,1,13).


* **E: produce forecasts of your fitted model. Do the forecasts look reasonable?**


```{r}
plot(forecast(fit11,h=40))
```

Prognozė atrodo įtartina, nes per daug tiesiška.

* **F: compare the results with what you would obtain using ets() (with no transformation).**

Sukuriame modelį pagal ETS.

```{r}
fit13<-ets(mcopper)
Acf(fit13$res)
Box.test(fit13$res, type="Lj")
```

Pagal box test ir Acf manome, kad baltojo triukšmo nėra nes p-value < 0.05.


Palyginkime ETS(M,Ad,N) modeli su ARIMA(0,1,13).

```{r}
accuracy(fit13)
accuracy(fit11)
```

Įvertinus tikslumo kriterijus geresniu modeliu išrenkame fit11 t.y. ARIMA(0,1,13).


* **Išvada:** Mcopper duomenų gale buvo ryškus šuolis todėl transformacijos lambda skaičiavome mažesniam duomenų skaičiui, o transformacija pritaikeme visiems duomenims. Prognuozuojant mcopper duomenis prognonė buvo pakankamai įtartina. Tačiau pats geriausias sukurtas modelis buvo ARIMA(0,1,13).
