---
title: "Task 7.4"
author: "Kornelijus Samsonas"
output: html_document
---

**4 Užduotis:** Consider the daily closing IBM stock prices (data set ibmclose).
(A) Produce some plots of the data in order to become familiar with it.
(B) Split the data into a training set of 300 observations and a test set of 69 observations.
(C) Try various benchmark methods to forecast the training set and compare the results on the test set. Which method did best?
(D) For the best method, compute the residuals and plot them. What do the plots tell you?
(E) Can you invent a better forecasting method than any of the benchmark methods for these data?

```{r,message=FALSE,echo=FALSE}
library(fpp)
```

* **A:** Produce some plots of the data in order to become familiar with it.

**Susipažinsime su ibmclose duomenims**

```{r,echo=FALSE}
tsdisplay(ibmclose, plot.type="scatter")
```

- Nagrinėjame pirmajį grafiką.

- Sezoniškumo grafike nepastebime. Netgi žiūrėdami į ACF grafiką Galime matyti, kad nėra bangavimo todėl pagal tai galime irgi daryti prielaidą, kad sezoniškumo nėra.

- Ciklus matome pakilimuose ir kritimuose. Pirmas ciklas nuo 1-50. Antras ciklas nuo 50-280 . Toliau prasideda trečias ciklas. Trečias ciklas nuo 280-360.(ciklai pagal x ašį.)

- Aiškaus trendo nėra 

* **B:** Split the data into a training set of 300 observations and a test set of 69 observations.

```{r}
ibm1 <- window(ibmclose,start=1, end=300.99) 
ibm2 <- window(ibmclose, start=301)
```

- Padalinome duomelis į dvi dalis kaip reikalavo užduotis.


* **C:** Try various benchmark methods to forecast the training set and compare the results on the test set. Which method did best?

```{r}
f1 <- meanf(ibm1,h=70) #average metodas
accuracy(f1,ibm2)

f2 <- snaive(ibm1,h=70) #sezonine prognoze
accuracy(f2,ibm2)

f3 <- rwf(ibm1,h=70) #naive prognoze
accuracy(f3,ibm2)

f4 <- rwf(ibm1,h=70,drift=TRUE) # drift prognoze
accuracy(f4,ibm2)
```

Matome, kad sezonine ir naive prognozes sutampa del to, kad training set ir test set poromis sutampa. Ta galime matyti ir is zemiau pateikto grafiko.
Visų modėlių palyginimuose training set nuo test set tarpusavyje pakankamai reikšmingai skiriasi, todėl galime teigti jog atlikta prognozė training set'ui nelabai atitinka test set'o duomenų(t.y.prognoze neatitinka prognozuojamo laiko tiksliai žinomų duomenų) todėl prognozėje nėra stabilumo. Galimai yra išskirčių duomenyse.


```{r,echo=FALSE,warning=FALSE}
plot(ibmclose,lwd="1",col="1",end=369) 

lines(meanf(ibm1,h=70)$mean,col=3)
lines(rwf(ibm1,h=70)$mean,col=4,lwd="4")
lines(rwf(ibm1,drift=TRUE,h=70)$mean,col=5)
lines(snaive(ibm1, h=70)$mean,col=15,lwd="1")
legend("topleft",lty=1,lwd="1",col=c(3,4,5,15),legend=c("Mean metodas","Naive metodas","Drift metodas","Seasone metodas"))
```

* **D:** For the best method, compute the residuals and plot them. What do the plots tell you?

Geresni modeliai yra tie kurių funkcijos accuracy koeficientai yra mažiausi. Manau šiuo atvėju Naive  ir Drift metodų prognozės tiko geriausiai. Bet šiuo atvėjų pasirinksiu Naive prognozę nes Drift metodo prognoze labai stikriai įtakota staigaus buvusio kritimo.

```{r,echo=FALSE}
plot(f3$res)
hist(f3$res, breaks="FD")
Acf(f3$res)
Box.test(f3$res, fitdf=0, type="Lj")
```

Pagal grafiką matome, kad liekanos nesvyruoja apie 0. Prognozė nėra labai tiksli, nes didelės liekanos. Pagal histogramą matome, kad liekanos pasiskirsciusios pagal normalujį skirstinį (panašu į varpo formą). Duomenys yra autokoreliuoti. Baltojo triukšmo nėra tai patvirtina Box.test p-value < 0.05 todėl atmetame H0 hipoteze, kad baltasis triuksmas yra.

* **D:** Can you invent a better forecasting method than any of the benchmark methods for these data?

Geresnį modelį galime išrasti, nes nėra baltojo triukšmo. Kaip ir ankščiau mateme šios "bukos" prognozės pagal Training set prasai prognozavo jau turimus Test set duomenis.
