---
title: "Task 6"
author: "Kornelijus Samsonas"
output: html_document
---

* **Užduotis:**  Use the Dow Jones index (data set dowjones) to do the following:
   (A) Produce a time plot of the series.
   (B) Produce forecasts using the drift method and plot them.
   (C) Show that the graphed forecasts are identical to extending the line drawn between the first and last observations.
   (D) Try some of the other benchmark functions to forecast the same data set. Which do you think is best? Why?

```{r,message=FALSE}
library(fpp)
```


* A dalis. Produce a time plot of the series.
```{r}
data<-dowjones # Prisiskiriame duomenis.
plot(data,main="Dowjones duomenu grafikas", xlab="Laikas",ylab="Duomenys",lwd="3",col="2") 
```

Grafike matome laike išbrėžtus Dowjones duomenis.

* B dalis. Produce forecasts using the drift method and plot them.
```{r}
plot((rwf(data,h=10,drift=TRUE)),main="Grafikas su Drift metodo prognoze", xlab="Laikas",ylab="Duomenys",lwd="3",col="2")
legend("topleft",lty=1,lwd="2",col=4,legend="Drift metodas")
# Prognozuojame galims reikšmes "Drift" metodu ir išbrėžiame grafiką.
```

Grafike esanti prognozė nelabai tiksli, ji labiausiai atsižvelgia į ilgai vykusį pakilimą nuvertindama periodo gale vyravusį kritimą.


* C dalis. Show that the graphed forecasts are identical to extending the line drawn between the first and last observations.

```{r}
plot(data,xlim=c(0,90),main="Dowjones duomenu grafikas", xlab="Laikas",ylab="Duomenys",lwd="3",col="2") 
lines(rwf(data,drift=TRUE,h=20)$mean,col=5,lwd="3")
legend("topleft",lty=1,lwd="2",col=c(5,3),legend=c("Drift metodas","Tiese per pradzia ir pabaiga"))
x1=1
x2=78
y1<-dowjones[1] #1st observation 
y2<-dowjones[78] #78th observation
b=(y1-y2)/(x1-x2)
a=(y1*x2-y2*x1)/(x2-x1)
abline(a,b, col=3, lwd=1)
```

Prognozė sutampa su linija nubrėžta per pirmą ir paskutinį tašką.

* D dalis. Try some of the other benchmark functions to forecast the same data set. Which do you think is best? Why?
```{r}
plot(data,xlim=c(0,100),main="Dowjones duomenu grafikas", xlab="Laikas",ylab="Duomenys",lwd="3",col="2") 
lines(snaive(data, h=20)$mean,col=7,lwd="3")
legend("topleft",lty=1,lwd="3",col=c(7),legend=c("Seasonal metodas"))
```

Matime, kad sezoniškumo nėra. Ši prognonė nėra tinkama.

```{r}
plot(data,xlim=c(0,100),main="Dowjones duomenu grafikas", xlab="Laikas",ylab="Duomenys",lwd="3",col="2") 
lines(meanf(data,h=20)$mean,col=3,lwd="3")
lines(rwf(data,h=20)$mean,col=4,lwd="3")
lines(rwf(data,drift=TRUE,h=20)$mean,col=5,lwd="3")
legend("topleft",lty=1,lwd="3",col=c(3,4,5),legend=c("Mean metodas","Naive metodas","Drift metodas"))
```

Naive metodo prognozė šiuo atvėju tiktų labiausiai, bent jau trumpuoju laikotarpiu, nes atsižvelgiama į paskutinį periodo tašką. Mean metodo prognozė mažai tikėtina dėl prognozuojamo staigaus kritimo. Drift metodas daugiausiai atsižvelgia į ilgą laiką buvusį kylimą smargiai ignoruodamas paskutiniu laikotarpių buvusį kritimą..
