---
title: "Task 5"
author: "Kornelijus Samsonas"
output: html_document
---
* **Užduotis:** Pinigų paklausa. Šioje užduotyje reikia atlikti tiesinę regresiją. Pakete dynlm yra duomenų masyvas M1Germany - ten yra ir jo aprašymas. Iš turimų duomenų sudarykite ir įvertinkite tiesinę regresiją, kurios endoneninis kintamasis yra logm1. Lygtis būtų naudojama prognozuoti pinigų kiekį artimiausiam laikotarpiui į prieki remiantis dabartine situacija. Taigi prognozės sudarymui lygtis gali naudoti tik tuos duomenis, kurie būtų žinomi prognozavimo momentu.

```{r,message=FALSE}
library(dynlm)
#Duomenys:
M1Germany

```

```{r,echo=FALSE}
plot(M1Germany)
```

* Žiūredami į grafika galime teigti, kad išskirčių nėra. Bet yra trendas.

* Sukursime kelis modelius ir bandysime išsirinkti geriausia.
```{r}
# Kuriame modelius
 
a<-dynlm((logm1)~L(logprice,3)+(d(L(loggnp, 2)))+(L(interest,2)) , data = M1Germany, start = c(1960, 1), end= c(1996,3 ))
b<-dynlm((logm1)~L(logprice,4)+(d(L(loggnp, 4)))+(L(interest,4)) , data = M1Germany, start = c(1960, 1), end= c(1996,3 ))
c<-dynlm((logm1)~L(logprice,4)+(L(loggnp, 4))+(L(interest,4)) , data = M1Germany, start = c(1960, 1), end= c(1996,3 ))
d<-dynlm((logm1)~L(logprice,2)+(d(L(loggnp, 2)))+(L(interest,2)) , data = M1Germany, start = c(1960, 1), end= c(1996,3 ))
library(car)
vif(a)
vif(b)
vif(c)
vif(d)
#Tik c modelis yra multi koliearus nes kituose modeliuose naudojame longgnp skirtuma, kad pasalintume trenda.

#Paziūrėsime modelių apibendirimą.
summary(a)
summary(b)
summary(c)
summary(d)
#Patome kad visi kintamieji reikšmingi.

#Lyginsime modelius pagal AIC krijerijų.
AIC(a)
AIC(b)
AIC(c)
AIC(d)
#AIC maziausia yra modelio b todel jis tiksliausias
```

* Nusibreziame histogramą.
```{r}
hist(resid(b), probability = TRUE)
lines(density(resid(b)), col = "red")

res<-as.vector(b$residuals)
shapiro.test(res) # p-value>0.05 todel priimame H0, galimei teigti, liekanos normalios.
```
* Matome kad modelio b liekanos yra normalios

* **Išvada:** Modelis b yra pats tiksliausias nes AIC mažiausias palyginus su kitais. 
