---
title: "Task 5"
author: "Kornelijus Samsonas"
output: html_document
---
* **Užduotis:** Pinigų paklausa. Šioje užduotyje reikia atlikti tiesinę regresiją. Pakete dynlm yra duomenų masyvas M1Germany - ten yra ir jo aprašymas. Iš turimų duomenų sudarykite ir įvertinkite tiesinę regresiją, kurios endoneninis kintamasis yra logm1. Lygtis būtų naudojama prognozuoti pinigų kiekį artimiausiam laikotarpiui į prieki remiantis dabartine situacija. Taigi prognozės sudarymui lygtis gali naudoti tik tuos duomenis, kurie būtų žinomi prognozavimo momentu.

```{r,message=FALSE}
library(dynlm)
#Duomenys:
M1Germany
```

```{r,echo=FALSE}
plot(M1Germany)
```

```{r}
# Kuriame modelius
a<-dynlm((logm1)~L(logprice,3)+(L(loggnp, 2))+(L(interest,2)) , data = M1Germany, start = c(1960, 1), end= c(1996,3 )) 
b<-dynlm((logm1)~L(logprice,1)+(L(interest,3)) , data = M1Germany, start = c(1960, 1), end= c(1996,3 )) 
c<-dynlm((logm1)~L(logprice,3)+(L(loggnp, 2))+(L(interest,2)) , data = M1Germany, start = c(1960, 1), end= c(1996,3 ))
d<-dynlm((logm1)~L(logprice,5)+(L(interest,5)) , data = M1Germany, start = c(1960, 1), end= c(1996,3 )) 
e<-dynlm((logm1)~L(logprice,2)+(L(interest,1)) , data = M1Germany, start = c(1960, 1), end= c(1996,3 )) 
f<-dynlm((logm1)~L(logprice,1)+(L(interest,1)) , data = M1Germany, start = c(1960, 1), end= c(1996,3 )) 


#Paziūrėsime modelių apibendirimą.
summary(a)
summary(b)
summary(c)
summary(d)
summary(e)
summary(f)
#Patome kad visi kintamieji reikšmingi.

#Lyginsime modelius pagal AIC krijerijų.
AIC(a)
AIC(b)
AIC(c)
AIC(d)
AIC(e)
AIC(f)
```

* **Išvada:** Modelis e yra pats tiksliausias nes AIC mažiausias palyginus su kitais. Pašalinome loggnp kintamajį nes jis būdavo nereikšmingas arba mažiausiai reikšmingas.

